ACORDAO-COMPLETO-2379135

ACÓRDÃO 1502/2020 ATA 21/2020 - PLENÁRIO

VISTOS, relatados e discutidos estes autos de revisão de ofício do Acórdão 3644/2017-TCU-Segunda Câmara, que considerou legal ato de aposentadoria de Weliton Militão dos Santos,
	ACORDAM os Ministros do Tribunal de Contas da União, reunidos em sessão Plenária, diante das razões expostas pelo relator e com fundamento no art. 71, incisos III e IX, da Constituição Federal, combinado com os arts. 1º, inciso V, 39, inciso II, e 45, caput, da Lei 8.443/1992, e ainda com os arts. 260, § 2º, e 262, caput e § 2º, do Regimento Interno/TCU, em:
	9.1. reformar, em sede de revisão de ofício, o Acórdão 3644/2017-TCU-Segunda Câmara, de modo a considerar ilegal e negar o registro ao ato de aposentadoria de Weliton Militão dos Santos, em razão de irregularidade na averbação de tempo de atividade privada sem o recolhimento das contribuições previdenciárias correspondentes;
	9.2. ordenar à Secretaria de Fiscalização de Pessoal que autue imediatamente a pensão civil instituída por Weliton Militão dos Santos, analisando-a à luz das informações contidas neste processo, especialmente no tocante à irregularidade nas averbações, em favor do instituidor, de tempo privado sem as contribuições previdenciárias;
	9.3. dar ciência deste acórdão à Justiça Federal de 1º e 2º Graus da 1ª Região/DF.

Revisão de ofício de acórdão que considerou legal ato de aposentadoria que viola a ordem jurídica.

3. Interessado: Weliton Militão dos Santos (XXX.314.156-XX).

13.1. Ministros presentes: José Mucio Monteiro (Presidente), Walton Alencar Rodrigues, Benjamin Zymler, Augusto Nardes, Aroldo Cedraz, Raimundo Carreiro, Ana Arraes, Bruno Dantas (Relator) e Vital do Rêgo.
13.2. Ministros-Substitutos presentes: Marcos Bemquerer Costa e André Luís de Carvalho.

ACORDAO-COMPLETO-2468324

Acórdão 849/2021 - Plenário

ACORDAO-COMPLETO-2419856

Acórdão 7983/2020 - Primeira Câmara

Primeira Câmara

LUCIA MARINA DE ARAUJO SANTOS

BRUNO DANTAS

Ministro José Múcio Monteiro.

Cuidam os autos de aposentadoria instituída na Justiça Federal de 1º e 2º Graus da 1ª Região/DF em favor de Weliton Militão dos Santos. Referida concessão foi considerada legal nos seguintes termos do Acórdão 3644/2017-TCU-Segunda Câmara:
"Os Ministros do Tribunal de Contas da União, reunidos em Sessão da 2ª Câmara, com fundamento nos arts. 1º, inciso V, e 39, inciso II, da Lei nº 8.443/1992, c/c os arts. 1º, inciso VIII; 17, inciso III; 143, inciso II; e 259, inciso II, do Regimento Interno/TCU, ACORDAM em considerar legal para fins de registro o ato de concessão a seguir relacionado, conforme os pareceres emitidos nos autos:
1. Processo TC-Processo 004.157/2017-6 (APOSENTADORIA) 
1.1. Interessado: Weliton Militão dos Santos (XXX.314.156-XX) 
1.2. Unidade: Justiça Federal de 1º e 2º Graus da 1ª Região/DF
1.3. Relator: Ministro José Múcio Monteiro
1.4. Representante do Ministério Público: Procurador-Geral Paulo Soares Bugarin
1.5. Unidade Técnica: Secretaria de Fiscalização de Pessoal (SEFIP) .
1.6. Representação legal: não há.
1.7. Determinações/Recomendações/Orientações: não há."
2.	Nesta etapa, examina-se proposta de revisão de ofício da sobredita deliberação, em razão de possível impropriedade na contagem de tempo de serviço privado para efeito de aposentadoria no serviço público (contagem recíproca) sem o recolhimento das contribuições previdenciárias correspondentes.
3.	Instruído o presente feito, faço reproduzir, com os ajustes pertinentes, o exame técnico e o encaminhamento oferecidos pela Secretaria de Fiscalização de Pessoal deste Tribunal (peça 21) :
"INTRODUÇÃO
1.	Trata-se de ato de concessão de aposentadoria de Weliton Militão dos Santos (CPF XXX.314.156-XX) , ex-servidor da JUSTIÇA FEDERAL DE 1º E 2º GRAUS DA 1ª REGIÃO/DF.
2.	O ato foi submetido, para fim de registro, à apreciação do Tribunal de Contas da União (TCU) , de acordo com o art. 71, inciso III, da Constituição Federal. O cadastramento e a disponibilização ao TCU ocorreram por intermédio do Sistema de Apreciação e Registro de Atos de Admissão e Concessões, na forma dos arts. 2º, caput e incisos I a VI, e 4º, caput, da Instrução Normativa - TCU 78/2018.
HISTÓRICO
3.	A aposentadoria foi apreciada pela legalidade nos termos do Acórdão 3644/2017-TCU-Segunda Câmara, de relatoria do Ministro José Múcio Monteiro (peça 10) . 
4.	Inicialmente, o ato de aposentadoria foi julgado ilegal no âmbito do TC Processo 016.487/2016-8. Naquele processo, na fase de acompanhamento de acórdão, foi exarado o Acórdão 1593/2019-TCU-Primeira Câmara, de relatoria do Ministro Benjamin Zymler (peça 12) , no qual foi determinado que esta Sefip adotasse medidas pertinentes com vistas à revisão de ofício do Acórdão 3644/2017-TCU-Segunda Câmara (que julgou legal o ato) , tendo em vista que o interessado averbou o período de 14 anos e 3 meses, que foram obtidos por meio de duas 'ações declaratórias' propostas pelo interessado contra o INSS, não tendo sido efetuadas as correspondentes contribuições previdenciárias.
5.	Assim, esta Unidade Técnica encaminhou a oitiva anexada à peça 18 ao interessado. O comprovante de recebimento do expediente está anexado à peça 19. No entanto, o ex-servidor não apresentou resposta.
EXAME TÉCNICO
6.	Como se vê, não há comprovação de que o interessado realizou contribuições previdenciárias.
7.	No presente caso, faz-se analogia com o tratamento dado à averbação de tempo rural.
8.	Assim, destaca-se o que dispõe o art. 202, § 2°, da Constituição Federal, em sua redação original, ao exigir expressamente a 'contribuição' para fins da contagem recíproca do tempo de serviço, in verbis:
'Art. 202. É assegurada aposentadoria, nos termos da lei, calculando-se o benefício sobre a média dos trinta e seis últimos salários de contribuição, corrigidos monetariamente mês a mês, e comprovada a regularidade dos reajustes dos salários de contribuição de modo a preservar seus valores reais e obedecidas as seguintes condições:
§ 2° - Para efeito de aposentadoria, é assegurada a contagem recíproca do tempo de contribuição na administração pública e na atividade privada, rural e urbana, hipótese em que os diversos sistemas de previdência social se compensarão financeiramente, segundo critérios estabelecidos em lei.'
9.	Apesar de o referido dispositivo constitucional ter sido alterado pela Emenda Constitucional 20/98, a regra restou mantida no atual art. 201, § 9º, da Constituição federal com redação dada pela própria Emenda Constitucional 20/98:
'§ 9° Para efeito de aposentadoria, é assegurada a contagem recíproca do tempo de contribuição na administração pública e na atividade privada, rural e urbana, hipótese em que os diversos regimes de previdência social se compensarão financeiramente, segundo critérios estabelecidos em lei.
10.	 Assim, a partir da vigência da Constituição, passou-se a considerar, para efeito de reciprocidade, o tempo de efetiva contribuição previdenciária relativamente ao período laborado. Assim, é inegável a obrigatoriedade da contribuição previdenciária, uma vez que, nos termos do dispositivo constitucional precitado, na sua versão original, o que vale para efeito de contagem recíproca para aproveitamento no regime previdenciário dos servidores públicos é o tempo de contribuição na atividade privada rural ou urbana, e não o mero tempo de serviço, sem que tenha havido as correspondentes contribuições. Esse é o entendimento tanto do TCU (Acórdão 414/2012-TCU-Plenário) quanto do Supremo Tribunal Federal (MS 28.929, MS 26.461e MS 26.391) .
11.	 Como já exposto, o ex-servidor não apresentou argumentos em sua defesa.
12.	 A possibilidade deste Tribunal revisar suas decisões está prevista no artigo 260, § 2º, do Regimento Interno, que assim dispõe:
'Art. 260. Para o exercício da competência atribuída ao Tribunal, nos termos do inciso III, do art. 71 da Constituição Federal, a autoridade administrativa responsável por ato de admissão de pessoal ou de concessão de aposentadoria, reforma ou pensão, a que se refere o artigo anterior, submeterá os dados e informações necessárias ao respectivo órgão de controle interno, que deverá emitir parecer sobre a legalidade dos referidos atos e torna-los disponíveis à apreciação do Tribunal, na forma estabelecida em ato normativo.
 (...) 
§ 2º O acórdão que considerar legal o ato e determinar o seu registro não faz coisa julgada administrativa e poderá ser revisto de ofício pelo Tribunal, com a oitiva do Ministério Público e do beneficiário do ato, dentro do prazo de cinco anos da apreciação, se verificado que o ato viola a ordem jurídica, ou a qualquer tempo, no caso de comprovada má-fé.'
13.	 Assim, torna-se necessária a revisão de ofício do Acórdão 3644/2017-TCU-Segunda Câmara (peça 10) , ao qual é possível aplicar os termos do § 2º do art. 260 do Regimento Interno deste Tribunal, haja vista que o referido ato viola a ordem jurídica e ainda não decorreu o período de cinco anos da apreciação. Portanto, o ato constante do presente processo deve ser julgado ilegal, com negativa de registro.
CONCLUSÃO
14.	 Ante o exposto, o Acórdão 3644/2017-TCU-Segunda Câmara (peça 10) deve ser revisto de ofício para considerar ilegal o ato de concessão de aposentadoria de Weliton Militão dos Santos (CPF XXX.314.156-XX) .
PROPOSTA DE ENCAMINHAMENTO
15.	 De conformidade com o preceituado no artigo 71, inciso III, da Constituição Federal de 1988; c/c o art. 169 do Regimento Interno/TCU, e tomando por base as verificações feitas pela unidade técnica, na forma prevista no artigo 260, caput, do Regimento Interno-TCU, propõe-se:
a) encaminhar o processo à Secretaria das Sessões para sorteio de novo Relator;
b) rever de ofício o Acórdão 3644/2017-TCU-Segunda Câmara, passando a considerar ilegal o ato de concessão de aposentadoria de Weliton Militão dos Santos (CPF XXX.314.156-XX) , haja vista violação à ordem jurídica e o fato de que ainda não decorreu o período de cinco anos da apreciação;
c) dispensar a devolução dos valores indevidamente recebidos até a data do acórdão que vier a ser proferido, com base no Enunciado 106 da Súmula da Jurisprudência do TCU;
d) esclarecer ao interessado que, no caso de não provimento de recurso eventualmente interposto junto ao TCU, deverão ser repostos os valores recebidos após a ciência do acórdão;
e) determinar ao órgão concedente, com base no art. 45 da Lei 8.443/1992, que:
e.1) faça cessar os pagamentos decorrentes do ato impugnado, comunicando ao TCU, no prazo de quinze dias, as providências adotadas, nos termos dos art. 262, caput, do Regimento Interno do TCU;
e.2) informe o interessado sobre o teor do acórdão que vier a ser prolatado, encaminhando ao TCU, no prazo de trinta dias, comprovante da data de ciência dele."
4.	O Ministério Público junto ao TCU, representado nos autos pelo Procurador Rodrigo Medeiros de Lima, manifestou-se nos termos do seguinte parecer (peça 24) :
"Trata-se de proposta de revisão de ofício do Acórdão 3644/2017-TCU-Segunda Câmara (peça 10) , da relatoria do Ministro José Múcio Monteiro, proferido na sessão de 9/5/2017, por meio do qual foi apreciado pela legalidade ato de concessão de aposentadoria de Weliton Militão dos Santos (CPF XXX.314.156-XX) , ex-servidor da Justiça Federal de 1º e 2º graus da 1ª Região/DF (número de controle Sisac 20781814-04-2016-000075-0 - peça 5) .
Nos autos do processo Processo 016.487/2016-8 foi proferido o Acórdão 6665/2016-TCU-Primeira Câmara (peça 8 daqueles autos) , mediante o qual foi negado registro à aposentadoria do Sr. Weliton Militão dos Santos, em face de erro na fundamentação legal da concessão, e, paralelamente, foi determinado à Secretaria de Fiscalização de Pessoal (Sefip) que investigasse a correção do tempo de serviço computado em favor do interessado. Na fase de monitoramento do Acórdão 6665/2016-TCU-Primeira Câmara, foi identificado que novo título de inatividade havia sido emitido pelo órgão de origem, já tendo sido, inclusive, registrado pelo Tribunal, objeto de análise destes.
A despeito de, no corrente feito, a Corte ter deliberado pela legalidade do novo ato de aposentadoria, a teor do supramencionado Acórdão 3644/2017-TCU-Segunda Câmara (peça 10) , o relator daquele outro processo -  Processo 016.487/2016-8, Ministro Benjamin Zymler - entendeu que a questão relativa ao tempo de serviço do Sr. Weliton Militão dos Santos requeria aprofundamento, tendo em vista a precariedade da Certidão de Tempo de Serviço (CTS) lavrada pelo INSS, apresentada pelo interessado, além do fato de constar que este teria iniciado sua vida laborativa aos dez anos de idade (despacho à peça 13, trasladado do processo Processo 016.487/2016-8) .
Após a promoção de diligências junto ao órgão emissor do ato de aposentação[footnoteRef:2], foram anexadas a este processo a documentação disposta às peças 12 a 17. Ato contínuo, foi promovida a regular oitiva do interessado (peças 18-19) , entretanto, ele não apresentou esclarecimentos ou documentos. [2:  Realizadas nos autos do processo Processo 016.487/2016-8.] 
A Sefip analisou as informações e documentações anexadas e concluiu, na instrução de peças 21-22, que o Acórdão 3644/2017-TCU-Segunda Câmara deveria ser revisto de ofício para considerar ilegal o ato de concessão de aposentadoria de Weliton Militão dos Santos, tendo em vista a averbação do período de 14 anos e 3 meses, obtido por meio de duas 'ações declaratórias' propostas pelo interessado em face do INSS, período sobre o qual, diga-se, não foi efetuada a correspondente contribuição previdenciária.
Este representante do Ministério Público de Contas da União concorda com o encaminhamento da unidade instrutora, não obstante tecer os comentários a seguir.
Em consulta ao Sistema de Atos de Pessoal (peça 23) , verificamos que o interessado foi a óbito em 25/6/2019 e, em decorrência, foi deferida pensão civil em favor de Lucia Marina Araujo Santos (CPF: XXX.500.686-XX) , na condição de cônjuge. O ato de concessão de pensão civil ainda não foi encaminhado ao Tribunal de Contas da União.
Ressaltamos que, embora o ato de aposentadoria não esteja mais gerando efeitos financeiros, em razão do falecimento do interessado, dele decorreu a concessão de pensão civil, o que mantém o interesse na análise da legalidade do ato em questão. Ademais, o beneficiário do ato de aposentadoria em apreciação, apesar de falecido, foi regularmente chamado aos autos, enquanto ainda vivo, mas optou por permanecer silente. Assim, entendemos correta a proposta da unidade técnica de que o Acórdão 3644/2017-TCU-Segunda Câmara deve ser revisto de ofício para considerar ilegal o ato de aposentadoria.
Por fim, no que se refere ao ato de pensão civil que decorreu do óbito do interessado, sugerimos, como proposta adicional, que o Tribunal determine à Sefip que avoque o ato, que se encontra no Controle Interno desde 30/7/2019, e providencie a sua imediata autuação e análise da sua concessão."
	É o relatório.

não há.

Procurador Rodrigo Medeiros de Lima.

aposentadoria. contagem de tempo laborado na iniciativa privada para aposentadoria no serviço público (contagem recíproca) sem o devido recolhimento das contribuições previdenciárias ao regime geral. impossibilidade. revisão de ofício. reforma da deliberação que considerou legal o ato de inativação. ilegalidade da aposentadoria. óbito do interessado. ordem para autuação e análise do ato de pensão civil. ciência.

APOSENTADORIA (APOS)

Secretaria de Fiscalização de Pessoal (Sefip).

Cuidam os autos de aposentadoria instituída na Justiça Federal de 1º e 2º Graus da 1ª Região/DF em favor de Weliton Militão dos Santos no cargo de Juiz Federal.
2.	Referido ato foi considerado legal, com consequente registro, nos termos do Acórdão 3644/2017-TCU-Segunda Câmara. Nesta oportunidade, a unidade instrutora, com o apoio do Ministério Público junto ao TCU, apresenta proposta pela revisão de ofício do sobredito julgado, em razão de impropriedade na contagem de tempo de serviço privado para efeito de aposentadoria no serviço público (contagem recíproca) sem o recolhimento das contribuições previdenciárias correspondentes, encaminhando pela ilegalidade e negativa de registro da concessão.
3.	Por se tratar de revisão de ofício de acórdão que considerou legal ato sujeito a registro, hipótese do art. 260, § 2º, do Regimento Interno do TCU, foram os autos submetidos a sorteio de relator, nos termos da Questão de Ordem aprovada pelo Tribunal Pleno em sessão de 16/8/2006. Promovido o sorteio, fui designado para conduzir esta etapa processual.
4.	Faço, inicialmente, breve histórico dos fatos.
5.	O ato inicial de aposentadoria do interessado foi considerado ilegal nos termos do Acórdão 6665/2016-TCU-Primeira Câmara (TC Processo 016.487/2016-8) , em razão de ter consignado proventos equivalentes à remuneração do cargo efetivo, com paridade, hipótese que não se aplica ao fundamento legal de sua inativação (compulsória, por interesse público, decorrente de sanção administrativa aplicada pelo Conselho Nacional de Justiça, nos termos do art. 93, inciso VIII, c/c o art. 103-B, § 4º, inciso III, ambos da Constituição Federal) . Na mesma ocasião, o nobre Ministro Benjamin Zymler, Relator daquele feito, consignou o seguinte:
"9. Aditivamente, observo que, de acordo com os dados cadastrados no sistema Sisac, o Sr. Weliton Militão dos Santos contava, ao ser aposentado, 53 anos de idade e quase 43 anos de tempo de serviço, ou seja, o início de sua vida laboral teria ocorrido por volta dos 10 anos de idade. A circunstância, por sua atipicidade, deverá ser melhor investigada quando da apreciação do novo ato a ser expedido pelo TRF-1."
6.	Assim, foi determinado à Secretaria de Fiscalização de Pessoal (Sefip) que, quando do exame do novo ato de aposentadoria de Weliton Militão dos Santos, verificasse a exatidão do tempo de serviço averbado em seu favor, requerendo, para tanto, cópia da documentação pertinente ao órgão de origem.
7.	Notificada da decisão, a Justiça Federal de 1º e 2º Graus da 1ª Região/DF encaminhou novo ato fazendo incidir o regramento do art. 40, § 17, da Constituição Federal, c/c os arts. 1º e 15 da Lei 10.887/2004, ou seja, com proventos calculados pela média das remunerações contributivas e reajustados na mesma data e índice que os benefícios do regime geral de previdência social.
8.	O novo ato foi considerado legal nos termos do Acórdão 3644/2017-TCU-Segunda Câmara, ocasião em que a Sefip, ao sugerir a legalidade e o registro da concessão, informou que "de fato, foi atestado pelo INSS que o interessado começou a laborar no dia 10/9/1967, na função de Atendente, quando ainda possuía 10 anos de idade".
9.	Durante o monitoramento do Acórdão 6665/2016-TCU-Primeira Câmara (TC Processo 016.487/2016-8) , que considerou ilegal o primeiro ato de inativação do interessado, o nobre Relator, ao identificar que o novo ato fora considerado legal e registrado, promoveu diligências ao órgão de origem para obter cópias das certidões que embasaram as averbações de tempo em favor do interessado, ante o inusitado de que, de acordo com as informações, ele teria iniciado sua vida laboral aos 10 anos de idade.
10.	Obtidos os esclarecimentos nos autos do TC Processo 016.487/2016-8, o monitoramento ali empreendido resultou no Acórdão 1593/2019-TCU-Primeira Câmara, que determinou à Sefip a adoção de providências com vistas à revisão de ofício do ato registrado nestes autos em razão de irregularidade na averbação de tempo de serviço privado sem o recolhimento da contribuições previdenciárias.
11.	Dando início à revisão de ofício, a unidade instrutora providenciou a oitiva do interessado, nos termos do art. 260, § 2º, do Regimento Interno do TCU (ofício acostado à peça 18) . Devidamente notificado em 14/3/2019 (aviso de recebimento acostado à peça 19) , o interessado permaneceu silente. Convém registrar que o interessado veio a óbito em 25/6/2019, instituindo pensão em favor de Lúcia Marina Araújo Santos.
12.	Feito esse introito, passo a examinar o mérito.
13.	Acolho a essência das manifestações da secretaria especializada e do MPTCU e adoto, aqui, como razões de decidir, os fundamentos sustentados nos pareceres precedentes, sem prejuízo de ajustes na forma de encaminhamento, conforme as seguintes considerações.
14.	Com efeito, os elementos obtidos junto à Justiça Federal de 1º e 2º Graus da 1ª Região/DF esclarecem que o interessado contou mais de 14 anos de tempo prestado na iniciativa privada, nos períodos de 2/1/1974 a 26/12/1981 e de 10/9/1967 a 5/10/1974. Essas averbações foram efetuadas com base em certidões expedidas pelo INSS em cumprimento a duas decisões judiciais exaradas em Ações Declaratórias propostas contra aquele instituto.
15.	Ocorre que, ao analisar teor as referidas ações, observa-se que elas tiveram por fundamento reclamatórias trabalhistas em que as partes acordaram que os empregadores procederiam às devidas anotações na carteira de trabalho do ex-magistrado, nada mais.
16.	Portanto, a emissão das certidões pelo INSS decorreu unicamente em observância ao comando judicial, sem que houvesse recolhimento das contribuições previdenciárias correspondentes, conforme exigido no art. 96 da Lei 8.213/1991. Aliás, o art. 94 da mesma lei é claro ao fixar o seguinte:
"Art. 94. Para efeito dos benefícios previstos no Regime Geral de Previdência Social ou no serviço público é assegurada a contagem recíproca do tempo de contribuição na atividade privada, rural e urbana, e do tempo de contribuição ou de serviço na administração pública, hipótese em que os diferentes sistemas de previdência social se compensarão financeiramente."
17.	Por aí se vê a absoluta necessidade de que, para fins de averbação e obtenção de benefícios junto ao serviço público, o tempo de atividade privada esteja devidamente acompanhado das contribuições previdenciárias correspondentes. Esse, aliás, é o entendimento predominante no Superior Tribunal de Justiça, a exemplo da seguinte decisão:
"PREVIDENCIÁRIO E PROCESSUAL CIVIL. RECURSO ESPECIAL. ALEGAÇÃO DE MATÉRIA CONSTITUCIONAL PELO AMICUS CURIAE. DESCABIMENTO. USURPAÇÃO DA COMPETÊNCIA DO STF. CONTAGEM RECÍPROCA. SERVIDOR PÚBLICO. TRABALHO RURÍCOLA PRESTADO EM PERÍODO ANTERIOR À VIGÊNCIA DA LEI N. 8.213/1991. DIREITO À EXPEDIÇÃO DE CERTIDÃO. CABIMENTO. CÔMPUTO DO TEMPO PARA CONTAGEM RECÍPROCA. EXIGÊNCIA DE RECOLHIMENTO DAS CONTRIBUIÇÕES NA FORMA PREVISTA PELO ART. 96, IV, DA LEI N. 8.213/1991. RECURSO ESPECIAL CONHECIDO E PROVIDO PARCIALMENTE. RECURSO JULGADO SOB A SISTEMÁTICA DO ART. 1.036 E SEGUINTES DO CPC/2015, C/C O ART. 256-N E SEGUINTES DO REGIMENTO INTERNO DO STJ.
 (...) 
3. Reconhecido o tempo de serviço rural, não pode o Instituto Nacional do Seguro Social se recusar a cumprir seu dever de expedir a certidão de tempo de serviço. O direito à certidão simplesmente atesta a ocorrência de um fato, seja decorrente de um processo judicial (justificação judicial) , seja por força de justificação de tempo de serviço efetivada na via administrativa, sendo questão diversa o efeito que essa certidão terá para a esfera jurídica do segurado.
4. Na forma da jurisprudência consolidada deste Superior Tribunal de Justiça, 'nas hipóteses em que o servidor público busca a contagem de tempo de serviço prestado como trabalhador rural para fins de contagem recíproca, é preciso recolher as contribuições previdenciárias pertinentes que se buscam averbar, em razão do disposto nos arts. 94 e 96, IV, da Lei 8.213/1991' (REsp 1.579.060/SP, Rel. Ministro Herman Benjamin, Segunda Turma, julgado em 23/2/2016, DJe 30/5/2016) .
 (...) "
 (STJ, REsp 1 .682.671/SP, Primeira Seção, rel. Min. Og Fernandes, jul. 25/04/2018, DJe 11/05/2018) 
18.	Portanto, ainda que o interessado tenha conseguido judicialmente o direito à obtenção das certidões do INSS, não há guarida para a averbação de tempo de serviço privado para efeito de aposentadoria no serviço público (contagem recíproca) sem o recolhimento das contribuições previdenciárias correspondentes, o que conduz à impugnação das averbações dos períodos de 2/1/1974 a 26/12/1981 e de 10/9/1967 a 5/10/1974, por estarem desacompanhadas dos recolhimentos devidos.
19.	Nesse cenário, impõe-se a revisão de ofício do Acórdão 3644/2017-TCU-Segunda Câmara para considerar ilegal o ato de aposentadoria de Weliton Militão dos Santos, com negativa de registro.
20.	Por fim, considerando que o interessado veio a óbito e instituiu pensão, deve ser ordenado à Sefip que autue imediatamente essa concessão (já disponível ao TCU) , analisando-a à luz das informações contidas neste processo, especialmente no tocante à irregularidade nas averbações, em favor do instituidor, de tempo privado sem as contribuições previdenciárias.
	Em face do exposto, voto por que o Tribunal adote a deliberação que ora submeto à apreciação deste Colegiado.
	TCU, Sala das Sessões Ministro Luciano Brandão Alves de Souza, em 10 de junho de 2020.
Ministro BRUNO DANTAS
Relator